【裁判字號】    92,台上,481
【裁判日期】    920128
【裁判案由】    貪污等罪
【裁判全文】
最高法院刑事判決                                九十二年度台上字第四八一號
    上  訴  人  台灣高等法院台南分院檢察署檢察官
    被      告  丁○○
    上  訴  人
    即  被  告  戊○○
                乙○○
    右  一  人
    選任辯護人  林國明律師
    上  訴  人
    即  被  告  庚○○
                林俊卿
                己○○
                甲○○
右上訴人等因被告等貪污等罪案件，不服台灣高等法院台南分院中華民國九十一年五
月一日第二審判決（九十一年度上訴字第九一號，起訴案號：台灣台南地方法院檢察
署八十八年度偵字第四九○三號、第四九四八號、第六○五三號），提起上訴，本院
判決如左：
    主  文
原判決關於戊○○、乙○○ (即丙○○ )、庚○○、丁○○、林俊卿、己○○、甲○
○部分撤銷，發回台灣高等法院台南分院。
    理  由
本件原判決認定上訴人即被告戊○○、乙○○ (原名丙○○，民國九十一年四月二十
三日更名）、庚○○、林俊卿分別係內政部警政署水上警察局第四警察隊（下稱第四
警察隊）之代理隊長、分隊長、刑事組偵查員，職司查緝走私、偷渡及其他刑案，係
依法令從事公務之人員。庚○○、林俊卿前因查緝兩岸毒品走私案件，與擔任線民之
上訴人即被告己○○（綽號「吃粿」、「謝董」）相識合作，並經報請戊○○、乙○
○同意，組成「一一○三」專案小組，嗣因己○○於上開專案佈線過程中，向庚○○
、林俊卿表示因在大陸綽號「小江」之線民遭懷疑，需徵得大陸地區人蛇（偷渡）及
販毒集團之信任，庚○○、林俊卿、己○○明知使未經許可入境之大陸地區人民，進
入台灣地區之行為係違法，竟商議決定由己○○向大陸接洽偷渡客來台事宜，準備俟
大陸偷渡客進入台灣地區後，再由林俊卿、庚○○及其所屬之第四警察隊緝捕部分偷
渡客偵辦，圖謀以查獲大陸偷渡客取得辦案績效，庚○○、林俊卿並將上開計劃報告
代理隊長戊○○及分隊長乙○○知悉，並得其同意。戊○○、乙○○、庚○○、林俊
卿遂假藉職務上之權力而與己○○等人基於共同之犯意聯絡，同意於載運大陸偷渡客
之船舶進入該隊所轄安平港時，先放行不立即查緝，並協助大陸偷渡客進入台灣地區
。旋由庚○○、林俊卿及己○○，分別與已判決確定之「溪天翔」號漁船所有人吳忠
、船長楊明春及船員吳清隆（已死亡）、吳傳世等人聯繫取得協助，於八十八年三月
五日下午二時許，船長楊明春與船員吳清隆、吳傳世駕駛「溪天翔」號漁船，由己○
○陪同，自雲林縣箔仔寮漁港出發，約於翌（六）日下午三時許，抵達大陸福建省平
潭縣近海處（東經一百二十度、北緯二十五度），並以接駁方式載運大陸偷渡客康成
凱、康成耀、陳雪仙、李依佑、姜依寧、陳傳志、楊淑金及其餘姓名、年籍不詳女性
大陸人民四名，共計十一名後返回台灣，嗣於同月八日下午約二時許，進入台南市安
平港，戊○○、乙○○、庚○○、林俊卿等人獲知船已抵達第四警察隊所屬之安平港
航道南岸停靠，戊○○、乙○○、庚○○、林俊卿、己○○復基於藏匿人犯之共同犯
意，由林俊卿以廂型車將前開未經許可入境，由大陸地區偷渡來台，違反國家安全法
之人犯康成凱等十一人，接送至台南市○○路庚○○租屋處藏匿，並由己○○、庚○
○、林俊卿、上訴人即被告甲○○，及不知上情銜命前來臨時支援之被告丁○○看守
，冀免被他人或其他偵查機關發覺而緝捕，嗣林俊卿、庚○○等人，欲將康成凱等大
陸偷渡客載運至安排地點時，一姓名、年籍不詳之大陸女偷渡客乘機逃逸而不知去向
，另三名姓名、年籍不詳之大陸女偷渡客，則因己○○告知需將之送往台北縣三重市
，交與約定之不詳之人，藉以取信大陸地區偷渡、販毒集團，且為避免途中遭人發覺
緝捕，而承繼前開藏匿人犯之共同犯意，由甲○○駕駛，與林俊卿及不知情適因返回
斗南而同搭便車之丁○○，將前開三名大陸女偷渡客載往台北縣三重市○○道下，並
交由己○○領交三名大陸女偷渡客予不詳姓名之人，三名大陸女偷渡客因而亦行蹤不
明。其餘大陸偷渡客康成凱、康成耀、陳雪仙、姜依寧、陳傳志、楊淑金、李依佑等
共七人，則由林俊卿、甲○○分批載至台南市黃金海岸附近之「醉大餓急」餐廳前，
通知明知上情之乙○○，偕同不知情之其他第四警察隊所屬人員李東山、陳宇翔等人
，假裝發覺大陸偷渡客而予以逮捕。戊○○、乙○○明知前開大陸偷渡客均係經安排
後始偷渡來台，並非接獲線報所查緝，二人竟另基於共同之犯意，由戊○○修改內容
後，再交由乙○○將明知不實之「本組接獲線報於台南市○○路濱海公園旁有一身份
可疑男子徘徊，經報告隊長後，由隊長率本組人員前往埋伏查緝，……當場查獲大陸
偷渡客李依佑」、「本組續接線報於台南市○○○路安順橋下橋處有幾名身份可疑之
人，經報告隊長後，隊長率本組人員前往查緝，於安順橋下北側當場查獲大陸偷渡犯
姜依寧、陳傳志、楊淑金、康成凱、康成耀、陳雪仙等六人。」等不實之事項登載於
其職務上所掌管之工作紀錄簿上，致生損害於警務工作之正確性等情。因而撤銷第一
審關於戊○○、乙○○、庚○○、林俊卿、己○○、甲○○部分之判決，改判論處戊
○○、乙○○、庚○○、林俊卿共同公務員假借職務上之權力，使大陸地區人民非法
進入台灣地區罪刑；改判論處己○○共同使大陸地區人民非法進入台灣地區罪刑；改
判論處甲○○共同藏匿犯人罪刑。又以公訴意旨略以：被告丁○○與戊○○、乙○○
、庚○○、林俊卿及己○○等人共同涉犯有貪污治罪條例第五條第二款利用職務上行
為詐取財物未遂，及第六條第五款圖利、刑法第二百十三條公務員登載不實、刑法第
一百六十四條藏匿犯人，暨違反台灣地區與大陸地區人民關係條例第十五條第一款不
得使大陸地區人民非法進入台灣地區之規定，而犯同條例第七十九條第一項等罪嫌云
云；但經審理結果，認為不能證明丁○○犯罪，因而撤銷第一審關於丁○○部分之判
決，改判諭知無罪，固非無見。
惟查：(一)、共同正犯，係共同實施犯罪行為之人，在共同意思範圍內，各自分擔犯罪
行為之一部，相互利用他人之行為，以達其犯罪之目的，其成立不以全體均行參與實
施犯罪構成要件之行為為要件。原判決認庚○○、林俊卿、己○○商議決定由己○○
向大陸接洽偷渡客來台事宜，準備俟大陸偷渡客進入台灣地區後，再由林俊卿、庚○
○及其所屬之第四警察隊緝捕部分偷渡客偵辦，圖謀以查獲大陸偷渡客取得辦案績效
，庚○○、林俊卿並報告戊○○、乙○○同意；再由庚○○、林俊卿及己○○承繼前
開共同犯意之聯絡，分別與吳忠、楊明春、吳清隆、吳傳世等人聯繫，約定由吳忠提
供「溪天翔」號漁船，楊明春任船長，吳清隆及吳傳世為船員，前往大陸載運偷渡客
進入台灣地區等情。則戊○○、乙○○、庚○○、林俊卿、己○○、吳忠、楊明春、
吳清隆、吳傳世等人就整個載運大陸偷渡客進入台灣地區之犯行，即均有事先共同籌
劃之犯意聯絡與行為分擔，不論實際上有無參與載運之行為，上開商議及運載過程既
均在前揭被告之合同意思範圍內，渠等即應屬違反台灣地區與大陸地區人民關係條例
第七十九條第一項、第八十條第一項前段規定之共同正犯。惟原判決竟分別論以戊○
○、乙○○、庚○○、林俊卿、己○○等人，暨己○○、吳忠、楊明春、吳清隆、吳
傳世等人，為違反同條例第七十九第一項、第八十條第一項前段規定之共同正犯，顯
有適用法則不當之違法。又原判決既認「戊○○、丙○○、庚○○、林俊卿、己○○
復基於藏匿人犯之共同犯意，旋由林俊卿以廂型車將前開未經許可入境，由大陸地區
偷渡來台，違反國家安全法之人犯康成凱等十一人，接送至台南市○○路庚○○租屋
處藏匿，並由己○○、庚○○、林俊卿、甲○○，及不知上情銜命前來臨時支援之丁
○○看守，冀免被他人或其他偵查機關發覺而緝捕」 (見原判決第五頁末五行），理
由中復為相同之論述 (見原判決第十七頁末九行），乃竟未論己○○以刑法第一百六
十四條第一項之藏匿犯人罪，亦有判決理由矛盾及判決不適用法則之可議。(二)、甲○
○係經檢察官以涉嫌犯有刑法第二百十三條之罪而提起公訴，原判決就此部分起訴之
犯罪事實，變更檢察官所引應適用之法條，改判論處甲○○藏匿犯人罪刑，惟原審於
調查及審判期日，均未依刑事訴訟法第九十五條規定告知變更之罪名，審判程序之踐
行已有可議；又原判決理由中悉未說明變更此部分起訴法條之論據，據上論結欄亦未
引用刑事訴訟法第三百條之規定，難謂無判決理由不備之違法。(三)、原判決既認戊○
○、乙○○、庚○○、林俊卿係為取得辦案績效，故意使己○○安排載運大陸地區人
民康成凱等人偷渡來台，則為達渠等取得辦案績效目的，在作業程序，必須在第四警
察隊之工作紀錄簿上虛偽記載該隊係接獲線報後，因派員埋伏而緝獲等不實事項。此
一配合辦案績效而須佐以虛偽工作紀錄內容，以避免渠等共同安排大陸地區人民偷渡
來台之行徑有所洩漏，自屬戊○○、乙○○、庚○○、林俊卿行為前所一致認知，並
在渠等合同意思範圍內，則庚○○、林俊卿就公務員共同登載不實部分即難謂無犯意
聯絡及行為分擔，原判決遽認此部分庚○○、林俊卿與戊○○、乙○○無犯意聯絡云
云，其自由心證之職權判斷，難謂於經驗法則無違。(四)、丁○○於法務部調查局台南
縣調查站 (下稱台南縣調查站）供稱：「為了爭取本單位春安工作查緝偷渡客之績效
，本八十八年二月間，林俊卿便與『謝粿仔』 (即己○○）接觸籌備引進大陸偷渡人
民事宜，同年三月初林俊卿告訴我為了籌備前揭查緝偷渡事宜花了不少錢，要我負擔
一些線民費，我就拿新台幣二萬一千元給林俊卿，由林俊卿交給『謝粿仔』。」、「
八十八年三月上旬某日林俊卿開車載我一同至雲林縣箔仔寮漁港，會同『謝粿仔』至
碼頭察看計劃用來載運大陸偷渡人民之漁船『溪天翔』號，並洽談僱用該船之費用等
事宜，後來於三月八日配合看守管制大陸偷渡人民及當天晚上之緝捕行動」各等語 (
見偵字第四九○三號卷第二十頁反面、第二一頁），顯已自白其參與整個載運大陸人
民偷渡來台之行動。而庚○○於台南縣調查站亦供述：「第二次在八十八年三月四日
由林俊卿、丁○○先與謝某在箔仔寮港碼頭某小吃店旁與我會合，安排綽號『春仔』
所有之溪天翔漁船從大陸載運大陸偷渡客來台供查緝。當時謝某提議僱船費用及油費
由我們先付，俟取得大陸方面匯過來之偷渡費，再支付先前我們先行墊付之費用」、
「另外三名女性偷渡客於當日下午七時許，由林俊卿、丁○○及謝某、甲○○共同以
林俊卿所借用之廂型車載至台北」 (見前引卷第七頁、第九頁）。林俊卿亦稱：「約
於八十八年三月四、五日我開朋友的車，載『謝粿仔』、丁○○及甲○○到雲林縣箔
仔寮漁港找綽號『阿忠』的男子，並在渠住處研商有關安排大陸偷渡客來台讓我們查
緝之事宜」；偵查中亦稱：「八十八年三月四日我們在雲林箔仔寮商議，當時丁○○
也在場」 (見前引卷第十五頁、第二五六頁反面 )，復與庚○○證稱丁○○「知道我
們要接大陸客進來」 (見前引卷第二五九頁）。顯見庚○○、林俊卿前揭供證，與丁
○○在台南縣調查站自白之事實相符。上開證據何以均不足以資為丁○○確有參與整
個載運大陸地區人民康成凱等人偷渡來台之不利論據，原判決並未說明其理由，則其
遽認丁○○係臨時被派支援緝捕大陸偷渡客之任務，對本案前因後果應難深入瞭解云
云，而為無罪之諭知，自嫌速斷。(五)、卷宗內之書狀可為證據者，應向被告宣讀或告
以要旨，刑事訴訟法第一百六十五條第一項規定甚明，此項規定，依同法第三百六十
四條為第二審審判所準用。原判決以通信監察書之譯文所載電話監聽內容資為論斷戊
○○、乙○○及庚○○之不利論證之一，惟原審於九十一年四月十七日審判期日並未
向被告等宣讀上開監察書之譯文或告以其要旨，即係應於審判期日調查之證據未予調
查，遽採為斷罪資料，其判決當然違背法令。再者，原判決以乙○○與庚○○八十八
年三月八日電話監聽內容，資為不利乙○○論證之一，惟原判決理由中已記載乙○○
於偵查中爭執該電話通訊內容 (見原判決第十一頁第十三行 )，而乙○○復於原審聲
請勘驗該電話監聽錄音帶 (見原審卷(一)第八六頁、卷(二)第六四頁），俾憑以判斷該錄
音帶譯文是否確與錄音帶談話內容相同之依據，原判決未予調查，亦未說明無須調查
之理由，自有調查未盡及判決理由不備之違誤。檢察官及丁○○以外之被告等上訴意
旨分別指摘原判決不當，非無理由，應認有發回更審之原因。又原判決不另為無罪諭
知之部分(即原判決理由貳），基於審判不可分原則，亦應併予發回。
據上論結，應依刑事訴訟法第三百九十七條、第四百零一條，判決如主文。
中      華      民      國    九十二    年      一      月    二十八    日
                              最高法院刑事第九庭
                                  審判長法官  陳  炳  煌
                                        法官  陳  正  庸
                                        法官  韓  金  秀
                                        法官  吳  信  銘
                                        法官  徐  文  亮
      右正本證明與原本無異
                                              書  記  官
中      華      民      國    九十二    年      二      月     十一     日


司法院資訊處製作；財團法人民間司法改革基金會備份。
